臺灣高等法院高雄分院刑事判決
110年度上訴字第870號
上  訴  人  
即  被  告  馮嘉瑋


上列被告因詐欺等案件，不服臺灣高雄地方法院110年度審訴字
第158號中華民國110年6月17日第一審判決（起訴案號：臺灣高
雄地方檢察署109年度偵字第18745號、109年度偵字第18798號）
，提起上訴，本院判決如下：
    主  文
原判決關於馮嘉瑋部分撤銷。
馮嘉瑋犯三人以上共同冒用政府機關及公務員名義詐欺取財罪，
處有期徒刑壹年。偽造之「法務部行政執行署台北凍結管制命令
執行官印」印文壹枚沒收；未扣案犯罪所得新臺幣貳萬元沒收，
於全部或一部不能沒收或不宜執行沒收時，追徵其價額。
    事  實
一、馮嘉瑋前於民國106年5月3日因另案（臺灣新北地方法院106
    年度審訴字第801號依三人以上共同冒用政府機關及公務員
    名義詐欺取財未遂罪判決確定）受邀加入自稱「莊志威」之
    成年男子所屬的詐欺集團（同一集團成員「明哥」、葉宗文
    等人未參與本件犯行）後，受其人之指示，又邀同羅晟東、
    鍾嘉佑（均同案原審判決確定）加入，並均與「莊志威」及
    後開同一集團之其他成員，共同基於意圖為自己不法所有而
    三人以上共同冒用政府機關及公務員名義詐欺取財及行使偽
    造公文書之犯意聯絡及行為分擔，於106 年6 月13日先由其
    他不詳姓名之成年成員分別冒用健保局員工、警員及法官之
    名義撥打電話與劉春生，佯稱劉春生違反看診規定、證件遭
    盜用而涉犯洗錢案件，須提領現金新臺幣（下同）100萬元
    交付監管云云以實施詐術，致劉春生因而陷於錯誤，於同日
    12時許備妥現金並置於紙袋後，按指示在其坐落高雄市ＯＯ區
    ＯＯＯ路OOO巷之住處（地址詳卷）門口等候前來取款之「法院
    員工」。馮嘉瑋則於同日上午在其位在新竹之住處，將行動
    電話手機各1支（均未扣案）分別交付予羅晟東及鍾嘉佑供
    聯絡使用，由羅晟東、鍾嘉佑2 人搭乘高鐵南下高雄後，先
    依所屬集團成員之指示，前往便利超商列印蓋有「法務部行
    政執行署台北凍結管制命令執行官印」公印文1 枚之偽造公
    文書「法院公證帳戶申請書」1 紙，再於同日12時許前往上
    址劉春生住處，而由鍾嘉佑在附近監控、羅晟東則上前將偽
    造之法院公證帳戶申請書交付劉春生，並收受劉春生所交付
    裝有現金100 萬元之紙袋。得手後，羅晟東即將該紙袋連同
    現金交予鍾嘉佑上繳所屬集團之不詳姓名上手。嗣馮嘉瑋由
    上手發給2 萬元之介紹報酬，鍾嘉佑、羅晟東亦各獲得3 萬
    元報酬。迄因劉春生察覺有異報警處理，而為警循線查獲上
    情。
二、案經高雄市政府警察局前鎮分局報告臺灣高雄地方檢察署檢
    察官偵查起訴。
    理  由
一、證據能力之說明
　　按被告以外之人於審判外之陳述，雖不符刑事訴訟法第159 
    條之1 至之4 之規定，然經當事人於審判程序同意作為證據
    ，法院審酌該言詞陳述或書面陳述作成時之情況，認為適當
    者，亦得為證據，刑事訴訟法第159 條之5第1 項定有明文
    。本判決後開所引用具有傳聞證據性質之證據資料，已經檢
    察官、上訴人即被告馮嘉瑋(下稱被告)於審理期日同意為證
    據使用，是其縱無刑事訴訟法第159 條之1 至第159 條之4 
    或其他傳聞法則例外之情形，亦經本院審酌該證據作成之情
    況，既無違法取得情事，復無證明力明顯過低等情形，以得
    供做法院判斷事實之依據為適當，認為均有證據能力，得為
    證據。
二、認定犯罪事實所憑之證據及理由：
    前揭犯罪事實，業據被告於原審及本院審理時均坦承不諱，
    核與證人即共同被告羅晟東於警詢、偵訊及原審審理時供述
    ；共同被告鍾嘉佑於偵查中及原審審理時供述；證人即告訴
    人劉春生於警詢中證述之情節相符，並有內政部警政署刑事
    警察局108 年4 月15日刑紋字第1080030082號指紋鑑定書、
    扣押物品清單在卷可佐，足認被告之自白與事實相符，並有
    證據補強，洵堪採為論罪科刑之依據。從而，本件被告犯罪
    事證已臻明確，犯行堪予認定，應依法論科。
三、論罪
　㈠適用規範之說明
　  按刑法上偽造文書罪，係著重於保護公共信用之法益，即使
    該偽造文書所載名義製作人實無其人，而社會上一般人仍有
    誤信其為真正文書之危險，仍難阻卻犯罪之成立。是無論該
    文書上有無使用「公印」或由公務員於其上署名，若由形式
    上觀察，文書之製作人為公務員，且文書之內容係就公務員
    職務上之事項所製作，即令該偽造之公文書上所載製作名義
    機關不存在，或該文書所載之內容並非該管公務員職務上所
    管轄，然社會上一般人既無法辨識而仍有誤信為真正之危險
    時，仍難謂非公文書(最高法院107年度台上字第3559號判決
    參照)。前揭被告與上開人等共同犯罪持以詐騙之「法院公
    證帳戶申請書」，在形式上已表明係由法院出具，一般人若
    非熟知政府機關組織，實難分辨各該單位是否真正存在，而
    有誤信該等文書為公務員職務上製作之真正文書的危險，即
    屬偽造之公文書。
  ㈡罪名及罪數
  ⒈被告馮嘉瑋前揭與羅晟東、鍾嘉佑，及其他所屬詐騙集團成
    員共同犯罪，並以冒用檢警及法院人員致電告訴人之方式為
    之。核其所為，係犯刑法第339 條之4 第1 項第1款、第2 
    款之三人以上共同冒用政府機關及公務員名義詐欺取財罪，
    與刑法第216 條、第211 條之行使偽造公文書罪。被告所屬
    詐欺集團成員偽造「法務部行政執行署台北執行處凍結管制
    命令印」之行為，為偽造公文書之部分行為；渠偽造公文書
    後進而持以行使，該偽造之低度行為，為行使之高度行為所
    吸收，均不另論罪。
  ⒉本案既未經扣得可供偽造上開公文書上印文之偽造印章，而
    依現今科技，縱未實際篆刻印章，仍得以電腦套印或其他方
    式偽造印文，依現有事證既不能認定有該等偽造之印章存在
    ，亦不能認定被告有偽造印章之犯行，併此敘明。
  ⒊被告行使偽造公文書同時詐得被害人財物，係一行為觸犯數
    罪名而侵害數法益，應依刑法第55條前段想像競合犯之例，
    從一重之刑法第339 條之4 第1 項第1 款、第2 款之3 人以
    上共同冒用政府機關及公務員名義詐欺取財罪處斷。
  ⒋原審共同被告羅晟東、鍾嘉佑及其他所屬詐騙集團成員就前
    揭犯行有犯意聯絡及行為分擔，縱被告與實際偽造前開公文
    書、印文及撥打電話詐騙被害人之成員互不相識，然就犯罪
    事實欄所述犯行，仍係在合同意思範圍內，各自分擔犯罪行
    為之一部，並相互利用他人之行為，以達遂行犯罪之目的，
    仍應就其所參與犯行而生之全部犯罪結果共同負責，均為共
    同正犯。
四、上訴論斷
　　原審對被告上開犯行予以論罪科刑，固非無見。惟被告犯罪
    經原審判決後，於本院審理時已經與被害人成立調解，約定
    賠償被害人新臺幣30萬元以填補犯罪所造成之損害，有調解
    書1份附卷可參，並為原判決所不及審酌。則被告上訴以原
    判決結果對被告之處罰過重，請求為較有利之判決，即有理
    由。應由本院將原判決關於被告馮嘉瑋部分撤銷，並另為適
    法之判決。
五、科刑
　　爰以行為人之責任為基礎，審酌被告為OO年O月OO日出生、
    於本件犯罪時年18歲，受有高中肄業教育程度、以擔任水電
    工為業之人，有年籍資料附卷可參，並據其在本院審理時陳
    明在卷。本件犯罪動機係因面對女友懷孕，乃尋思不法財源
    ；參與犯罪之分工及手段係邀約友人2名加入詐欺集團，對
    於整體犯罪計畫實現所扮演之角色及提供之效果；犯罪所選
    擇冒用政府機關及公務員之類型為法院及司法人員，對於國
    家公權力之威信及社會人際互動秩序所生危害之程度、造成
    被害人所受損害之金額。另被告犯罪後於本院審理時，已知
    所悔悟，並與被害人成立調解，承諾賠償被害人新臺幣30萬
    以為填補，犯後態度尚可等一切情狀，量處如主文所示之刑
    ，以資儆懲。
六、沒收
  ⒈扣案前揭內容之偽造公文書1 紙因犯罪而交付被害人，已非被告及所屬本案詐欺集團成員所有之物，不為沒收之諭知。上開偽造文書上所呈現之偽造「法務部行政執行署台北凍結管制命令執行官印」印文1 枚，應依刑法第219 條規定，不問屬於犯人與否，宣告沒收。又本案既不能證明上開印文係以偽造之印章所製作，已如前述，則不能證明有其物存在，自無從就此宣告沒收。
　⒉按犯罪所得，屬於犯罪行為人者，沒收之。前二項之沒收，
    於全部或一部不能沒收或不宜執行沒收時，追徵其價額，刑
    法第38條之1 第1 項前段、第3 項分別定有明文。又共同犯
    罪行為人之組織分工及不法所得，未必相同，特別是集團性
    或重大經濟、貪污犯罪，彼此間犯罪所得分配懸殊，其分配
    較少甚或未受分配之人，如仍應就全部犯罪所得負連帶沒收
    之責，超過其個人所得之剝奪，無異代替其他犯罪參與者承
    擔刑罰，顯失公平。故共同犯罪，其所得之沒收，應就各人
    分得之數為之（最高法院104 年度第13次刑事庭會議決議、
    104年度台上字第3935號號判決意旨參照）。被告馮嘉瑋實
    際獲得之犯罪所得2 萬元雖未扣案，仍應宣告沒收，並諭知
    於全部或一部不能沒收或不宜執行沒收時，追徵其價額。
七、其他說明部分
　　原審關於共同被告羅晟東、鍾嘉佑二人部分之判決，因未據
    上訴而確定，併此敘明。
據上論斷，應依刑事訴訟法第368 條、第369 條第1 項前段，判
決如主文。
本案經檢察官李侑姿提起公訴，檢察官蔡國禎到庭執行職務。
中　　華　　民　　國　　110 　年　　12　　月　　21　　日
                  刑事第八庭　　審判長法　官　邱明弘
                                      法　官　黃宗揚
　　　　　                  　　　　　法　官　陳松檀
以上正本證明與原本無異。
如不服本判決應於收受本判決後20日內向本院提出上訴書狀，其
未敘述上訴理由者，並得於提起上訴後20日內向本院補提理由書
狀（均須按他造當事人之人數附繕本）「切勿逕送上級法院」。
中　　華　　民　　國　　110 　年　　12　　月　　21　　日
　                                    書記官　李佳旻
中華民國刑法第211條
（偽造變造公文書罪）
偽造、變造公文書，足以生損害於公眾或他人者，處1年以上7年
以下有期徒刑。
中華民國刑法第216條
（行使偽造變造或登載不實之文書罪）
行使第210條至第215條之文書者，依偽造、變造文書或登載不實
事項或使登載不實事項之規定處斷。
中華民國刑法第339條之4
犯第339條詐欺罪而有下列情形之一者，處1年以上7年以下有期
徒刑，得併科1百萬元以下罰金：
一、冒用政府機關或公務員名義犯之。
二、三人以上共同犯之。
三、以廣播電視、電子通訊、網際網路或其他媒體等傳播工具，
    對公眾散布而犯之。
前項之未遂犯罰之。